臺灣士林地方法院民事裁定　　　　　　99年度消債聲字第84號
債　務　人　陳國鐘
代　理　人　吳鴻奎律師
上列當事人聲請清算事件，本院裁定如下：
    主  文
債務人陳國鐘不免責。
    理  由
一、按債務人因浪費、賭博或其他投機行為，致財產顯然減少或
    負擔過重之債務，而生開始清算之原因者，除證明經普通債
    權人全體同意，或情節輕微，經法院審酌普通債權人全體受
    償情形及其他一切情狀，認為適當者外，法院應為不免責之
    裁定，消費者債務清理條例第134 條第4 款、第135 條定有
    明文。所謂浪費，係指猶恣意揮霍而言。所謂投機，則指心
    存僥倖，冀以一時之小投資博取大利益。有無浪費或投機行
    為之判斷，可參酌債務人有無償債計畫？支出是否超出生活
    所必要？有無以過去實證印證投資收益？倘無償債計畫，超
    出生活必要而為花費，或以射倖心態投入資金冀求獲利，即
    屬浪費、投機，不應免其還款之責。
二、經查：
  (一)債務人聲請清算事件，前經本院裁定開始清算程序，並同時
    終止清算程序確定，有99年度消債清字第55號民事裁定附卷
    可考，並經本院依職權核閱上開卷宗無誤。嗣本院通知全體
    債權人及債務人陳述意見內容查知，債務人自民國90年9 月
    14日起即有向萬泰商業銀行股份有限公司（下稱萬泰銀行）
    預借現金之紀錄，自91年1 月首次動用國泰世華商業銀行股
    份有限公司（下稱國泰世華銀行）所發行信用卡消費，即於
    第1 期（即91年2 月）使用循環利息，而僅繳付最低應繳金
    額。嗣於91年8 月27日向寶華商業銀行股份有限公司（其對
    債務人之債權業已讓與良京實業股份有限公司）申貸新臺幣
    （下同）10萬元，用以代償對萬泰銀行之部分欠款。復於91
    年至96年間，持續向各債權金融機構預借現金、申辦代償借
    款等進行債務累積，並於97年2 月4 日辦理勞工紓困貸款借
    貸10萬元。顯見債務人至遲自91年2 月使用循環信用時起，
    即陷入支付困難之情事，自91年8 月起即需仰賴金融機構代
    償繳款。惟據債權人提供債務人之消費明細內容顯示，債務
    人於上開情形下仍持國泰世華銀行信用卡，自91年9 月起至
    95年12月止，於每年3 月消費2 萬4,463 元至2 萬4, 522元
    不等，其餘各月每月消費4,311 元至4,425 元不等；自96年
    1 月起至同年8 月止，於96年3 月消費6 萬1,265 元，其餘
    各月每月消費1 萬4,281 元至2 萬5,485 元不等之國泰人壽
    保險費。復自95年11月起至96年5 月止，另持中國信託商業
    銀行股份有限公司（下稱中國信託銀行）信用卡，平均每月
    消費6,000 元之統一安聯人壽保險費，上開消費，其中一個
    月逾2 萬元，尤其1 個月消費超過6 萬元部分，顯已超出一
    般人每月生活上所必要之花費，債務人無償債計劃，猶仍為
    之，堪認其有浪費之情事。
  (二)債務人除上開信用卡消費債務外，另有向銀行申辦小額信用
    貸款及預借現金所生之債務，關於該等債務之用途，債務人
    固陳稱於90年至92年5 月間，因投資保齡球館，由合夥人之
    一林俊忠墊付投資金額300 萬元，約定月息2 % ，半年後保
    齡球館經營不善倒閉，債主因有金錢上急用向伊追討本金，
    故轉向銀行借款周轉。又因母親生病住院，出院後找民間藥
    方治療，另須支付費用，終致積欠高額債務無力償還云云。
    惟債務人以借貸方式投資金額高達300 萬，就所投資保齡球
    館之實際經營者、合夥人姓名及合夥人人數等卻均表示不知
    情，竟以月息2%之高利融資借貸方式，驟然投入高達300 萬
    之鉅額資金，而債務人當時每月收入僅為4 萬2,000 元，不
    足以負擔上開6 萬元月息，其不計失利風險之行為，具有相
    當之射悻性，已逾合理投資行為範疇，難謂非因投機行為。
  (三)債務人亦自承於93年間，為賺錢牟利另有挪用向銀行借款周
    轉之部分金錢約26萬元投入證券市場，從事股票交易行為，
    ，其向銀行借資從事股票證券之交易，亦可認有投機情事。
  (四)債務人雖主張其預借現金或以信用卡支付生活必要費用及母
    親醫藥費用云云。然債務人自承係自95年起每月支付母親5,
    000 元扶養費，而其母親係自96年起開始罹患胃線癌。另依
    債務人98年2 月20日更生聲請狀所附財產及收入狀況說明書
    、98年9 月22日及100 年3 月7 日民事陳報狀內容所示，債
    務人於90年至92年5 月間每月薪資所得為4 萬2,000 元，自
    93年起至97年12月從事外燴工作，平均每月收入約為2 萬元
    ，而其平均每月個人必要支出為1 萬2,000 元，95年起另加
    計母親扶養費用每月5,000 元，則於90年至92年5 月及93年
    至97年間，債務人每月收入已足負擔每月之必要支出，且有
    剩餘，並無以預借現金支應生活費用之必要。細觀債權人提
    供債務人之消費明細，債務人仍於此期間向銀行預借現金、
    申辦小額信用貸款及代償欠款，且單月預借現金之金額少則
    4 萬2,000 元，多則達27萬元，故仍應認債務人確有恣意花
    費情事。
  (五)本院函詢債權人關於債務人應否免責之意見，債權人臺灣土
    地銀行股份有限公司、國泰世華銀行、花旗（台灣）商業銀
    行股份有限公司、臺灣新光商業銀行股份有限公司、萬泰銀
    行、中國信託銀行、良京實業股份有限公司及勞工保險局均
    具狀為反對之表示（見本件卷第15至44頁、第47至48頁），
    是顯無普通債權人全體同意債務人免責之情形。另本件清算
    事件普通債權人未曾受償分文，債務人之上開浪費及投機行
    為之情節亦難謂輕微，並非適當予以債務人免責。
三、綜上，本件債務人有因浪費、投機行為致負擔過重債務，而
    生開始清算之原因，審酌債務人浪費、投機行為非屬輕微，
    債權人全未受償之情形，亦不適免除債務人債務，復未經債
    權人全體同意債務人免責，依首揭法條規定及說明，本院自
    應為不免責之裁定。
四、債務人於本件不免責裁定確定後，依消費者債務清理條例第
    142 條規定，繼續清償債務，於各普通債權人受償額均達其
    債權額之20% 以上後，再行聲請本院裁定免責，以資兼顧債
    權人利益，附此敘明。
五、爰裁定如主文。
中    華    民    國   100    年    4     月    18    日
                  民事第二庭  法      官  周群翔
上為正本係照原本作成。
如不服本裁定，應於裁定送達後10日內，以書狀向本院提出抗告
，並繳納抗告費新臺幣1 千元。
中    華    民    國   100    年    4     月    18    日
                              書  記  官  朱亮彰